---
title: "Informe Final"
subtitle: "Dependencia espacial de los patrones de diversidad de plantas de sotobosque en las vertientes orientales de los andes ecuatorianos"
author: "Roberto Román-RR"
date: "2024-07-01"
output: 
  officedown::rdocx_document:
    reference_docx: template_docx/template.docx
    tables:
      layout: 'autofit'
      width: 1
      topcaption: true
      caption:
        style: Table Caption
        pre: 'Tabla '
        sep: '. '
    plots:
      caption:
        pre: 'Figura  '
        sep: '. '
csl: ../literature/cse-maestria-01.csl
bibliography: ../literature/My collection.bib
---

```{r setup, include=FALSE}
knitr::opts_chunk$set(echo = FALSE, message = FALSE, warning = FALSE,
                      root.dir = '..')
pacman::p_load(tidyverse, flextable, patchwork)
```
# Resumen
**Palabras clave**: Diversidad alfa y beta, dependencia espacial, gradiente altitudinal, temperatura y precipitación, plantas de sotobosque.

# Introducción
Los neotrópicos constituyen una de las regiones biogeográficas más cautivantes para explorar y describir los patrones de diversidad vegetal [@Bhatta2018], pero aún más interesante ha sido entender los procesos subyacentes involucrados en moldear estos patrones [@Magurran2010].  En la actualidad, se conoce que la importancia relativa de los procesos ecológicos e históricos que gobiernan los patrones de diversidad y ensamblaje de comunidades de plantas y animales es dependiente de la escala de análisis utilizada [@Barton2013; @Chave2013]. Por ejemplo, en árboles los resultados contrastantes respecto a la importancia relativa de predictores ecológicos y evolutivos a nivel regional y global, parece tener su origen en la granularidad o escala (i.e. tamaño de parcelas) empleada [@Keil2012;@Keil2019]. A nivel local, la importancia relativa de los procesos también podría subyacer en otros componentes espaciales, destacando la altitud por su alta correlación con gradientes ambientales [@Rahbek2005]. Entendiendo mejor la dependencia espacial de los patrones de biodiversidad vegetal y de los procesos que la mantienen, permitiría predecir cómo cambios ambientales afectan la biodiversidad a distintas escalas, así como delimitar las escalas apropiadas para estudiar los mecanismos involucrados en el ensamblaje de comunidades, además de ayudarnos a mejorar el manejo y restauración de la biota en el planeta [@Cavender-Bares2009; @MacNally2004; @Berdugo2022].

En estudios previos se ha sintetizado la dependencia espacial de los patrones de diversidad y de los procesos subyacentes a estos en un marco común [@Keil2012; @Barton2013]. A escalas pequeñas, eventos estocásticos (e.g. lluvia de semillas), filtros ambientales, y rasgos inherentes a las especies modulan el asentamiento y competencia de las especies, mientras que, a escalas grandes, la capacidad de dispersión y procesos biogeográficos cobran mayor relevancia [@Cavender-Bares2009; @Zarnetske2019; @Sabatini2022]. Estas observaciones explican los patrones de variación espacial de la alfa y beta diversidad. Por ejemplo, a escalas locales se aprecia una rápida acumulación de especies a medida que aumenta la granularidad de los datos, reduciéndose la pendiente de acumulación a medianas escalas, y volviendo a aumentar a escalas grandes, dado que se agrupan especies de ecosistemas diversos separados por barreras ambientales [@Barton2013; @Storch2016; @Sabatini2022]. Aunque es generalmente aceptado esta dependencia espacial de los patrones y procesos de la diversidad biológica, esta dependencia, a excepción de notables contribuciones, ha sido escasamente evaluada en diferentes rangos altitudinales [@Dembicz2021; @Sabatini2018]. 

En plantas, los estudios sobre el rol de la escala  sobre patrones de diversidad alfa y beta han sido en su mayoría en árboles y a extensiones regionales o globales [@Keil2019; @Sebald2021; @Sabatini2022]. En general, se observa una relación positiva entre escala de análisis y la diversidad alfa, mientras que una relación negativa con la diversidad beta [@Barton2013; @Zhang2018]. Además, varios estudios resaltan la dependencia espacial diferencial de los procesos y patrones de diversidad de plantas [@Sabatini2022]. Por ejemplo, en árboles de la amazonía ecuatoriana se observa a escalas grandes una asociación más fuerte entre predictores abióticos y la tasa de recambio de especies (diversidad beta), que a escalas más finas [@GuevaraAndino2021]. No obstante, estas asociaciones parecen variar según el grupo y la forma de vida. A escalas pequeñas, la beta diversidad de plantas herbáceas vasculares expresa una asociación positiva con la altitud [@Dembicz2021], en contraste a lo observado en árboles, cuya riqueza suele disminuir con la altitud [@Sabatini2018]. Por lo tanto, en otros estratos del bosque, como el sotobosque, la magnitud de dependencia podría ser diferente, ya que los procesos ecológicos y ambientales tienen una importancia relativa diferente a la del dosel, y, por tanto, potencialmente siendo diferente su dependencia espacial [@Bhatta2018; @Castorani2021]. Así mismo, debido a esta importancia relativa diferencial de los procesos, la dependencia espacial de los patrones de diversidad vegetal en este estrato será potencialmente diferente a la del dosel [@Bhatta2018].  

A extensiones locales, la dependencia espacial de la diversidad y de los procesos del sotobosque podría depender a su vez de otros predictores. Los gradientes altitudinales son de particular interés al exhibir en pequeñas extensiones de terreno importantes gradientes ambientales [@Rahbek2005; @Dembicz2021]. Los patrones de gamma diversidad de plantas neotropicales exhiben un aumento en la densidad de especies a medida que aumenta la altitud, y una menor densidad de plantas a altitudes inferiores [@Lomolino2001]. En cierta medida, estos patrones responden a la superficie disponible en los gradientes altitudinales, siendo mayor en tierras bajas, y muy reducida en ecosistemas montañosos [@Lomolino2001]. Debido a la pequeña extensión de área que abarca un gradiente altitudinal completo, la utilización de una determinada escala de análisis en el estudio de los procesos moldeadores a distintos gradientes altitudinales, tendrá un efecto pivotante sobre las conclusiones obtenidas [@Rahbek2005; @Keil2019]. Este comportamiento es similar a los problemas de escala observados al comparar la diversidad en gradientes latitudinales, observándose un gradiente de acumulación de especies desde los subtrópicos hacia los trópicos [@Brown2014]. No obstante, a diferencia de un gradiente latitudinal, la magnitud de dependencia espacial de los gradientes altitudinales será mayor [@Rahbek2005]. Por tanto, a extensiones locales la diversidad alfa y beta del sotobosque y los procesos que mantienen esta diversidad, dependerán de la escala de análisis y la altitud [@Bhatta2018].   

Entre los procesos más relevantes utilizados para explicar los patrones de diversidad, las variables relacionadas con la temperatura y disponibilidad de agua destacan por su importancia en el ensamblaje de comunidades vegetales [@Wang2009]. De hecho, se asocia a estas variables con la tasa de producción primaria neta (PPN) en ecosistemas terrestres, sugiriéndose un efecto significativo de la PPN en el gradiente de biodiversidad latitudinal, es decir, la acumulación de especies en los trópicos [@Brown2014; @Castorani2021]. En árboles, este comportamiento se cumple, explicando la temperatura y precipitación una gran proporción de la variación de riqueza a nivel global, apreciándose un aumento en la magnitud de esta asociación al aumentar la granularidad [@Wang2009]. En extensiones locales, efectos similares podrían observarse, no obstante, la magnitud de su efecto será diferente, debido a gradientes topográficos y ambientales localmente distintivos, y a los rasgos exclusivos de las comunidades vegetales [@Gonzalez-Caro2014]. Más aún, incorporando la dependencia altitudinal, la magnitud del efecto de la precipitación y temperatura será distintiva para los distintos rangos altitudinales, debido a que las especies han desarrollado adaptaciones especificas a su entorno [@Wang2009]. Además, dado que la cantidad de precipitación del suelo se asocia a la temperatura y precipitación, estas variables se relacionan indirectamente con la absorción de nutrientes de las plantas [@Grantz1990; @Zhang2021]. Recientemente, se ha sugerido que la cantidad de precipitación del suelo se asocia con una reducción en la riqueza de especies, debido a que limita el asentamiento y desarrollo de las plantas [@Zhang2021]. Por lo tanto, a extensiones locales, la dependencia espacial de la precipitación y temperatura sobre los patrones de diversidad del sotobosque será distintiva en diferentes gradientes altitudinales.

Ecuador, conocido por ser uno de los países megadiversos del mundo, representa un lugar idóneo para explorar la dependencia espacial de los procesos y patrones de diversidad de plantas de sotobosque [@Myers2000; @Jenkins2013]. La cadena montañosa de los Andes ha generado un amplio mosaico de ecosistemas contenidos en un extenso gradiente altitudinal, desde los bosques de tierras bajas en la Amazonía, hasta los páramos en las vertientes andinas [@Cuesta2017]. La región nororiental ecuatoriana se caracteriza por presentar un amplio gradiente altitudinal, exhibiendo comunidades vegetales de sotobosque distintivas en cada ecosistema presente. En este trabajo, expandimos pruebas realizadas previamente sobre la dependencia espacial de los patrones y procesos de biodiversidad de plantas de sotobosque a nivel local, en un gradiente altitudinal ubicado en las vertientes orientales de la cordillera oriental de los Andes en Ecuador. En particular, nos enfocamos en las siguientes interrogantes: (a) ¿a cuál rango altitudinal la magnitud de dependencia espacial de la diversidad de plantas de sotobosque es mayor?; y, (b) ¿al controlar el efecto de la altitud, a qué escala de análisis la importancia relativa de la precipitación y temperatura sobre la diversidad de plantas de sotobosque es menor?

Para responder a estas preguntas, planteamos tres hipótesis. De acuerdo a los patrones de densidad de especies en los gradientes altitudinales [@Lomolino2001], (H1) se esperaría una dependencia espacial de la diversidad de plantas de sotobosque distintiva en cada gradiente, existiendo una mayor dependencia en altitudes mayores [@MacNally2004; @Wang2009; @Keil2012; @Chave2013]. Por su parte, al considerar resultados de estudios previos en árboles de la amazonía ecuatoriana, donde la importancia de variables abioticas es mayor a escalas grandes [@GuevaraAndino2021], (H2) se esperaría que el efecto de la temperatura y precipitación se asocie a la diversidad de plantas de sotobosque con mayor fuerza a escalas grandes, (H3) siendo este efecto dependiente de la altitud, y permitiendo encontrar una asociación más fuerte en rangos altitudinales altos [@Keil2019]. Por lo tanto, la altitud tendrá un efecto pivotante sobre la dependencia espacial de los procesos y patrones de diversidad de plantas de sotobosque.


# Metodología
## Área de estudio
El área de estudio se extiende en la provincia de Napo, Ecuador, entre los 250 y 3500 m. Tiene una extensión de 7800 Km^2^, abarcando las formaciones vegetales de Bosques siempreverde de tierras bajas, piemontano, montano bajo, montano, montano alto, y páramo (Figura \@ref(fig:mapa)). La mayoría de parcelas estuvieron concentradas en la reserva biológica Yanayacu (0°35’S, 77°53’W; 1600 m), donde los estudios de interacciones biológicas continúan actualmente. 

```{r fig.width=7, fig.height=5, out.width="100%", fig.cap='Área de estudio en la provincia de Napo, Ecuador. Los triángulos de color indican la ubicación de las parcelas y el grupo definido por DBSCAN al que pertenecen.', fig.id='mapa'}
map_total
```

Los bosques de tierras bajas de la amazonía se encuentran entre los 200 y 700 msnm, se caracterizan por tener una estratificación vertical bien definida, alcanzando el dosel los 30 m de altura, y el sotobosque los 12 m, dominando en el subdosel las familias Piperaceae, Melastomataceae, Lecytidaceae, y Moraceae [@DeLaTorre2008]. Las parcelas ubicadas en esta formación estuvieron en las localidades de Geyepari, en las riberas del río Cuyabeno, por lo que son constantemente inundadas por aguas blancas (várzeas). Por su parte, los bosques piemontanos, considerados como una transición entre los bosques de amazonía y los andinos, se distribuyen desde los 800 y los 1300 msnm, tienen un dosel de entre 15-30 m, con una estratificación vertical compleja dominada por las familias Myristicaceae, Fabaceae, Meliaceae, y Euphorbiaceae [@mae2013]. Las parcelas contenidas en esta formación se localizaron en las cercanías de Loreto, Río Chontayacu y Narupa. 

En las parcelas de los bosques montanos bajos, entre los 1300 y 2000 mnsm (Reserva Yanayacu, Baeza), el dosel alcanzó los 25 m, dominado por las familias Rubiaceae, Lauraceae y Melastomataceae, observándose un sotobosque denso [@mae2013]. Los bosques montanos, ubicados entre los 2000-2900 mnsnm, se caracterizaron por tener un dosel que alcanzó los 25 m, y por la neblina constante, donde la dominancia de elementos andinos de las familias Solanaceae y Myrsinaceae es conspicua [@DeLaTorre2008]. En las parcelas de bosques montanos altos, entre los 3000 y 3500 msnm, el dosel alcanzó los 15 m de altura, y la flora estuvo completamente dominada por elementos andinos, observándose árboles y arbustos muy ramificados y enanos, particularmente en el límite con el páramo (ceja andina), donde dominan las familias Melastomataceae, Rosaceae, Berberidaceae, y Cunoniaceae. Por último, las parcelas de páramo ubicadas a más de 3500 mnsnm, cercanas al Área protegida Antisana, los elementos arbustivos y herbáceos de las familias Asteraceae, Rosaceae, Cunoniaceae y Melastomaceae dominaron, alcanzando el estrato arbustivo los 5 m de altura [@mae2013].

## Muestreo en campo
Los datos utilizados en este trabajo corresponden a una base de datos de diversidad e interacciones ecológicas entre plantas de sotobosque e insectos del Orden Lepidoptera. El objetivo principal de las investigaciones fue evaluar las interacciones ecológicas entre estos grupos (Para una descripción detallada de los métodos utilizados en campo ver @Dyer2007 y @Dyer2010). Los datos botánicos corresponden al censo de los árboles, arbustos y hierbas de sotobosque de hasta 10 m de altura dentro de parcelas circulares de 10 m de diámetro. La extensión temporal de muestreo abarca desde el año 2005 hasta el 2022. En estas parcelas, se tomó muestras de las plantas y se depositó los vouchers en herbarios ecuatorianos para confirmar la determinación taxonómica de los taxones observados. En total, la base de datos comprende 637 parcelas, distribuidas en las vertientes orientales de la cordillera oriental de los Andes en Ecuador. Estas parcelas están ubicadas en un extenso rango altitudinal, comprendido desde los 250 m hasta los 3500 m.

## Diseño experimental
Las variables dependientes o de respuesta utilizadas en esta investigación son la alfa y beta diversidad, expresadas como el número de Hill 1 (Diversidad verdadera de Shannon), y el índice de disimilaridad de Sorensen, respectivamente (ver @Jost2007 y @Baselga2010 para detalles en su cálculo). Las variables independientes o predictoras son la escala de análisis, temperatura, precipitación y la altitud. Los parámetros climáticos de precipitación y temperatura se extrajeron para cada parcela de los ráster de variables ambientales WorldClim 2.1 [@Fick2017]. Del abanico de variables ambientales de WorldClim, se utilizó BIO17 (Precipitation of Driest Quarter) y bio4 (Temperature Seasonality (standard deviation ×100)) como variables subrogadas a la precipitación y temperatura, respectivamente, al ser las variables con mayor correlación con la diversidad alfa, beta y con otras variables ambientales, y menor correlación entre sí (no-multicolinealidad) (Anexo \@ref(fig:multiple_corr_alpha), \@ref(fig:multiple_corr_beta)). Por su parte, la altitud correspondió al dato asociado a cada parcela obtenido en campo. 

Para el análisis de los datos, se realizó un agrupamiento preliminar con el algoritmo DBSCAN de las 637 parcelas disponibles, en función de su cercanía geográfica y altitudinal. En total, se obtuvieron 12 grupos de parcelas distintivas. Esto redujo problemas asociados a la autocorrelación espacial, y también permitió controlar el efecto de la distancia geográfica en las variables dependientes [@Karasiak2022]. Posterior a la obtención de los grupos, dentro de cada i grupo y j altitud se agruparon aleatoriamente parcelas de acuerdo con el factor de agrupamiento o escala de análisis. La escala de análisis se calculó como la suma del área en m^2^ de las n parcelas agrupadas del grupo i y altitud j. Entonces, los datos de flora y datos asociados de las parcelas independientes fueron agrupados en nuevas parcelas de mayores dimensiones, dependiendo de la escala de análisis. Esto supuso que una nueva parcela de 125 m^2^ fuera una parcela compuesta de los registros botánicos y datos asociados agrupados de tres parcelas de 25 m^2^ ubicadas en el grupo i y altitud j. 

Respecto a los datos de temperatura y precipitación de las nuevas parcelas, estos se calcularon como el promedio de las n parcelas agrupadas. En cuanto a la diversidad alfa, los datos de frecuencia de las especies agrupadas en las nuevas parcelas se utilizaron para calcular este índice. Por su parte, la beta diversidad se estimó entre pares de nuevas parcelas de cada i grupo y j altitud, mientras que la temperatura y precipitación fueron expresadas como la diferencia absoluta entre los pares de nuevas parcelas.

El procedimiento descrito se realizó iterativamente mediante bootstrap para obtener múltiples muestras de cada i grupo y j altitud a diferentes escalas de análisis, hasta una escala máxima de 250 m^2^. Con ello, fue posible aumentar la muestra de rangos altitudinales con baja densidad de parcelas (e.g rangos superiores a los 2500 msnm). En total, el procedimiento generó 1800 parcelas nuevas para la base de datos de diversidad alfa, y para la diversidad beta se obtuvo 1700 comparaciones entre pares de parcelas nuevas.

## Inferencia estadística
Debido a que la diversidad beta mostró en los modelos iniciales indicios de heterocedasticidad, no-linealidad, y distribución sesgada, se procedió a transformar esta variable con el método Yeo-Johnson. Este método es una extensión más robusta de la familia de transformaciones Box-Cox, orientados a normalizar la distribución de los datos y estabilizar su varianza mediante funciones de potenciación (ver @Raymaekers2021 para detalles en la transformación). En contraste, la alfa diversidad no tuvo ninguno de estos problemas y fue usada igual a su estimación inicial.

Para explorar la dependencia espacial de la diversidad de plantas de sotobosque en diferentes rangos altitudinales (H1), se ajustó una regresión lineal para cada índice de diversidad (alfa y beta), utilizando la altitud, escala de análisis y la interacción entre estas dos. También se estimó la diversidad promedio por gradiente altitudinal mediante un ANOVA, y las diferencias entre gradientes mediante una prueba posthoc de Tukey.

En cuanto a la segunda hipótesis (H2) respecto a la asociación entre la diversidad de plantas de sotobosque y la temperatura/precipitación en diferentes escalas de análisis, se ajustaron dos regresiones lineales, una para cada índice de diversidad (alfa y beta), utilizando como variable de control la altitud, y como predictores la escala de análisis, temperatura, precipitación, y la interacción de estas dos últimas con la escala.

Para la última hipótesis, enfocada en la dependencia espacial de la asociación entre la diversidad alfa/beta y la temperatura/precipitación a diferentes rangos altitudinales (H3), se dividió la base de datos de cada índice de diversidad de acuerdo al rango altitudinal, y se ajustó una regresión lineal independiente a todas las particiones obtenidas. En estas 12 regresiones (6 rangos altitudinales X 2 índices de diversidad), se utilizó como predictores la escala de análisis, temperatura, precipitación, y la interacción de estas dos últimas con la escala. 

En todos los modelos ajustados, se comprobó la no-multicolineadad, linealidad, normalidad, y homocedasticidad de los residuos (Anexos \@ref(fig:supues_diff_alpha_elev), \@ref(fig:supues_diff_beta_elev), \@ref(fig:supues_alpha_vs_elev_grain), \@ref(fig:supues_beta_vs_elev_grain), \@ref(fig:supues_mod_alpha_bio), \@ref(fig:supues_mod_beta_bio)), mediante la prueba del factor de inflación de la varianza (VIF), el gráfico de valores ajustados vs residuos, el gráfico qq-normal, y el gráfico de escala-locación, respectivamente [@Schutzenmeister2012; @Schmidt2018]. No se utilizó pruebas paramétricas para comprobar la normalidad y homocedasticidad, debido a su manifiesta limitación para detectar desviaciones importantes de estos supuestos cuando n es grande (n > 100) [@Lumley2002; @Schmidt2018; @Gomez-de-Mariscal2021]. De hecho, a medida que n incrementa, el valor p exhibido por pruebas paramétricas (e.g. Pruebas de Kolmogorov, Levene, y Shapiro-Wilk) se correlaciona inversamente con n [@Gomez-de-Mariscal2021], por lo que las pruebas detectan desviaciones mínimas a los supuestos en tamaños muestrales grandes, aún cuando los residuos cumplan los supuestos de los modelos lineales [@Schmidt2018].

Todos los procesos de depuración, manejo, análisis y reportería de datos, se realizaron en el software y ambiente de programación estadística R versión 4.3.2, con los paquetes dplyr [@Wickham2023], sf [@Pebesma2018], ggplot [@Wickham2016], plyr [@Wickham2011], tidyr [@Wickham2023a], y base [@RDevelopmentCoreTeam2023].

# Resultados

## Dependencia espacial de la diversidad de plantas de sotobosque de acuerdo al rango altitudinal
El patrón de diversidad alfa en los gradientes altitudinales fue ascendente, observándose en bosques montanos altos la máxima diversidad de plantas de sotobosque (Promedio=11.51, p<0.05, Anexo \@ref(tab:ms_anova_alpha_beta_elev)). En los bosques de tierras bajas se reportó la diversidad alfa más baja (Promedio=6.25, p<0.05; Figura \@ref(fig:alfa_biovar_elev_plot_03)A), seguido de los bosques piemontanos (Promedio=8.8, p<0.05). La diversidad beta mostró un patrón en forma de joroba, en particular dentro del rango de los 400 y 2900 msnm, donde las diferencias fueron significativas pero con diferencias muy bajas entre rangos (Anexo \@ref(tab:ms_anova_alpha_beta_elev)). Aun así, se reportó la mayor diversidad beta en los páramos (Promedio=0.15, p<0.05, Figura \@ref(fig:alfa_biovar_elev_plot_03)B).

```{r alfa_biovar_elev_plot_03, fig.width=7, fig.height=4, out.width="80%", fig.cap='A. Boxplot de diversidad alfa (Shannon) en diferentes rangos altitudinales. B. Diversidad beta (Sorensen) en diferentes rangos altitudinales', fig.id='alfa_biovar_elev_plot_03'}
alfa_biovar_elev_plot_03 + beta_biovar_elev_plot_03 + plot_annotation(tag_levels = 'A')
```
Respecto a los patrones de dependencia espacial de la diversidad alfa, en todos los rangos altitudinales la escala de análisis se correlacionó positivamente con la diversidad alfa, explicando el modelo el 60% de la variación de la diversidad alfa (F(11, 1788)=253.2, p<0.05; Tabla \@ref(tab:ms_alpha_beta_elev_grain)). Además, la asociación entre la diversidad alfa y la escala de análisis fue aumentando conforme aumentó la altitud (Anexo \@ref(fig:area_alpha_elev_plot)A). Entre los 2900 y 3500 msnm, la dependencia espacial de la diversidad alfa fue la más alta ($\beta$=0.9, p<0.05, y $\beta$=0.71, p<0.05, respectivamente). No obstante, a los 1600 msnm se reportó la tercera asociación más alta ($\beta$=0.53, p>0.05). La asociación más debil entre la diversidad alfa y la escala de análisis se apreció a los 400 msnm ($\beta$=0.21, p<0.05). 
```{r ms_alpha_beta_elev_grain, tab.cap='Coeficientes de los modelos lineales ajustados a la diversidad Alfa y Beta', tab.id="ms_alpha_beta_elev_grain"}
ms_alpha_beta_elev_grain %>% 
  autofit() %>% 
  font(fontname = 'Times New Roman', part = 'all') %>% 
  fontsize(size = 10, part = 'all')
```
En cuanto a la diversidad beta, la asociación con la escala de análisis fue negativa y más discreta en comparación a la diversidad alfa, explicando el modelo un 42% de la variación (F(11, 1744)=118.6, p<0.05; Tabla \@ref(tab:ms_alpha_beta_elev_grain)). En cierta medida, la asociación entre la diversidad beta y escala de análisis fue aumentando conforme aumentó la altitud, no obstante, este patrón fue menos conspicuo que la asociación con la diversidad alfa (Anexo \@ref(fig:area_alpha_elev_plot)B). Por ejemplo, en el rango altitudinal de 3500 msnm la asociación fue menor ($\beta$=-0.007, p<0.05) que a los 1000 msnm ($\beta$=-0.014, p<0.05). A los 2900 msnm la asociación entre la diversidad beta y escala de análisis alcanza su pico máximo ($\beta$=-0.016, p<0.05), y a los 400 mnsnm su valor más bajo, siendo despreciable su efecto ($\beta$=-0.0016, p>0.05). No obstante, las diferencias en la magnitud de asociación entre los 2900 y 1000 msnm fueron mínimas.

## Asociación entre la diversidad de plantas de sotobosque y la temperatura/precipitación en diferentes escalas de análisis
Al controlar el efecto de la altitud, el modelo de dependencia espacial de la diversidad alfa asociada a la temperatura/precipitación mostró una alta bondad de ajuste, llegando a explicar hasta un 68% de la varianza (F(10, 1789)=385.5, p<0.05; Tabla \@ref(tab:ms_alpha_beta_bio)). En general, la temperatura se asoció positivamente a la diversidad alfa ($\beta$= 1.34, p<0.05; Anexo \@ref(fig:alpha_bio)A), y la precipitación negativamente pero sin un efecto significativo ($\beta$= -0.002, p>0.05; Anexo \@ref(fig:alpha_bio)B). Al aumentar la escala de análisis, el efecto de la temperatura sobre la diversidad alfa disminuyó ($\beta$= -0.0013, p<0.05), mientras que la asociación de la diversidad alfa con la precipitación dependió de la escala ($\beta$= 0.00005, p>0.05).

Al descartar como predictor la altitud, la temperatura y precipitación tuvieron una relación positiva y negativa, respectivamente, con la alfa diversidad. Ambas relaciones dependieron de la escala de análisis, por lo que al aumentar la escala, el efecto absoluto de estos predictores climáticos aumentó en magnitud (Tabla \@ref(tab:ms_alpha_beta_bio)). Además, al particionar los datos de acuerdo a la escala, los modelos ajustados a estas particiones mostraron un aumentó en su bondad de ajuste a mayores escalas de análisis (Anexo \@ref(tab:ms_models_per_scale_alpha)).

Por su parte, el modelo de dependencia espacial de la diversidad beta asociada a la temperatura/precipitación explicó hasta un 39% de la varianza (F(10, 1745)=115.8, p<0.05; Tabla \@ref(tab:ms_alpha_beta_bio)). En este modelo, el efecto de la temperatura sobre la diversidad beta fue positivo ($\beta$= 0.03, p<0.05; Anexo \@ref(fig:beta_bio)A), mientras que la precipitación no tuvo ninguna asociación significativa con la diversidad beta ($\beta$= 0.0004, p>0.05; Anexo \@ref(fig:beta_bio)B). Además, al aumentar la escala de análisis, el efecto de la temperatura disminuyó gradualmente ($\beta$= -0.0002, p<0.05).

Similar a la alfa diversidad, al descartar la altitud del modelo de dependencia espacial, la precipitación y temperatura tuvieron un efecto positivo sobre la beta diversidad. No obstante, su efecto disminuyó al aumentar la escala de análisis empleada (Tabla \@ref(tab:ms_alpha_beta_bio)). Aún así, persistió el efecto negativo de la escala en el modelo. Adicionalmente, al ajustar un modelo independiente para cada partición de los datos de acuerdo a la escala, la bondad de ajuste de los modelos aumentó en respuesta al incrementó de la escala de análisis (Anexo \@ref(tab:ms_models_per_scale_beta)).

```{r ms_alpha_beta_bio, tab.cap='Coeficientes de los modelos lineales ajustados a la diversidad alfa y beta de plantas de sotobosque, utilizando como variables predictoras, precipitación (bio_18), temperatura (bio_11), y las interacciones temperatura*escala de análisis y precipitación*escala de análisis. En los modelos (i) se utiliza también como predictor la altitud.', tab.id="ms_alpha_beta_bio"}
ms_alpha_beta_bio %>% 
  width(width = 3.3, unit = "cm") %>% 
  font(fontname = 'Times New Roman', part = 'all') %>% 
  fontsize(size = 10, part = 'all')

```

## Dependencia espacial de la asociación entre temperatura/precipitación y la diversidad de plantas de sotobosque en diferentes altitudes

La asociación entre la alfa diversidad y la temperatura/precipitación no presentó una tendencia clara al analizar los modelos en distintos rangos altitudinales (Tabla \@ref(tab:ms_models_per_elev_alpha)). La temperatura tuvo el mayor efecto sobre la diversidad alfa a 1000 mnsm ($\beta$=2.1, p<0.05), y su efecto no dependió de la escala de análisis utilizada ($\beta$=0.004, p>0.05). A 1600 msnm, la temperatura se asoció negativamente con la alfa diversidad ($\beta$=-1.6, p<0.05), y a los 2300 vuelve a ser positiva la relación ($\beta$=1, p<0.05). En el resto de rangos altitudinales, la temperatura no tuvo una asociación signiticativa con la diversidad alfa (p>0.05, Tabla \@ref(tab:ms_models_per_elev_alpha)). Por su parte, la asociación entre la precipitación y diversidad alfa fue reduciéndose a medida que aumentó la altitud. A 400 mnsn, la asociación negativa fue la más elevada ($\beta$= -0.560, p<0.05), seguida de los 1600 msnm ($\beta$= -0.511, p<0.05), donde la relación se torna positiva ($\beta$=0.05, p<0.05), sin depender en ninguno de los casos de la escala de análisis ($\beta$=0.0000, p>0.05).

```{r ms_models_per_elev_alpha, tab.cap='Coeficientes de los modelos lineales para cada rango altitudinal ajustados a la diversidad alfa de plantas de sotobosque, utilizando como variables predictoras la precipitación (bio_18), temperatura (bio_11), y las interacciones temperatura*escala de análisis y precipitación*escala de análisis.', tab.id="ms_models_per_elev_alpha"}
ms_models_per_elev_alpha %>% 
  width(width = 2.4, unit = "cm") %>% 
  font(fontname = 'Times New Roman', part = 'all') %>% 
  fontsize(size = 10, part = 'all')
```

La asociación de la diversidad beta con la temperatura aumentó desde los 1000 ($\beta$=0.119, p<0.05) hasta los 3500 mnsm ($\beta$=0.161, p<0.05). A 2900 msnm, el efecto se reduce nuevamente ($\beta$=0.026, p<0.05). En los rangos más altos, 2900 y 3500 mnsn, el efecto de la temperatura dependió de la escala de análisis, no obstante, a los 2900 msnm la dependencia aumentó el efecto ($\beta$=0.0001, p<0.05), mientras que a los 3500 lo disminuyó ($\beta$=-0.001, p<0.05). Además, en el resto de rangos no se encontró una asociación significativa (p>0.05). Por su parte, la precipitación no se asoció con la diversidad beta en ninguno de los rangos altitudinales, ni tampoco dependió de la escala de análisis empleada.

```{r ms_models_per_elev_beta, tab.cap='Coeficientes de los modelos lineales para cada rango altitudinal ajustados a la diversidad beta de plantas de sotobosque, utilizando como variables predictoras la precipitación (bio_18), temperatura (bio_11), y las interacciones temperatura*escala de análisis y precipitación*escala de análisis.', tab.id="ms_models_per_elev_beta"}
ms_models_per_elev_beta %>% 
  width(width = 2.4, unit = "cm") %>% 
  font(fontname = 'Times New Roman', part = 'all') %>% 
  fontsize(size = 10, part = 'all')
```
# Discusión
## Patrones de dependencia espacial de la alfa y beta diversidad de acuerdo al rango altitudinal
La diversidad alfa de las plantas de sotobosque tuvo una asociación positiva con la altitud, observándose en bosques montanos altos la máxima diversidad de este estrato. Estos patrones de diversidad alfa, son el resultado combinado de la diversidad de los elementos arbustivos y herbáceos de cada gradiente. En plantas leñosas se ha observado repetidamente el patrón en forma de joroba al analizar la diversidad alfa en un gradiente altitudinal, alcanzando su pico de diversidad en bosques montanos bajos (~1600 msnm) [@Girardin2014]. En plantas herbáceas, el patrón de descenso de la diversidad alfa suele ser lineal hasta los 2500 mnsm, no obstante, vuelve a aumentar a partir de los 2800 msnm [@Peters2010]. En este estudio, la diversidad alfa fue estimada reportando todas las plantas herbáceas y leñosas de sotobosque con una altura máxima de 10 m. 

Esta aproximación metodológica explica el patrón lineal de incremento de la diversidad alfa del sotobosque irrespectivamente de la escala, ya que al disminuir la riqueza de especies arbóreas en bosques montanos y montanos altos, la diversidad del sotobosque es asumida casi en su totalidad por taxones herbáceos y arbustivos, mientras que en bosques de menor altitud la diversidad es aportada mayoritariamente por elementos arbustivos. Además, debido al alto grado de pendiente de los bosques montanos ecuatorianos, la mayoría de especies arbóreas suelen adaptar su forma de vida a hábitos achaparrados y arbustivos para tener una mayor resistencia a los derrumbes frecuentes [@Valencia1992]. En las parcelas de elevaciones a más de 2500 msnm, la pendiente fue en promedio de 55°, con una frecuencia de derrumbes relativamente alta. Esto pudo influir en la detección de más especies de sotobosque, al ser mayor la probabilidad de detección de elementos arbóreos en zonas de alta pendiente.

Por su parte, los patrones de diversidad beta fueron menos conspicuos, con una tendencia ascendente al aumentar la altitud, constituyendo el páramo la formación con mayor diversidad beta. Patrones diferentes se han reportado previamente en plantas leñosas en rangos de escalas entre 1000 y 10,000 m^2^, con tendencias más pronunciadas. En un extenso rango altitudinal en Bolivia, se encontró un patrón en forma de Joroba de la diversidad beta de plantas leñosas en una escala de análisis de 0.1 hectáreas (1000 m^2^) [@Tello2015]. En Carchi, Ecuador, en parcelas de 0.01 ha de plantas leñosas (100 m^2^), la diversidad beta descendió monotónicamente al aumentar la altitud [@Kraft2011]. En este estudio, el patrón discreto ascendente entre los 400 y 3500 msnm, puede ser producto del rango de escalas pequeñas utilizado (entre 25 y 250 m^2^) [@Dembicz2021], y de la diversidad gamma inherente de cada rango altitudinal, al observarse una alta correlación entre la gamma y beta diversidad en estudios previos [@Kraft2011]. En este sentido, las especies arbóreas son reemplazadas por taxones herbáceos a medida que incrementa la altitud, manteniendo en cierta medida estable la gamma diversidad, y por tanto siendo débiles las diferencias de diversidad beta entre rangos altitudinales. Además, el pico observado a 3500 mnsnm puede ser explicado por la alta gamma diversidad de los páramos, donde la densidad de especies herbáceas es elevada [@Lomolino2001]. Alternativamente, los microambientes originados por la heterogeneidad topográfica inherente de cada rango altitudinal, en particular en elevaciones altas, podría explicar el patron ascendente de diversidad beta [@Dembicz2021].

Además de esto, fue evidente el aumentó del efecto de la altitud en la alfa/beta diversidad a mayores escalas de análisis, resultados congruentes con la primera hipótesis (H1). Previamente, se ha sugerido que la dependencia espacial de la diversidad alfa puede ser indicativo de filtros ambientales actuando a diferentes escalas. Al ser la altitud una representación indirecta de procesos ambientales que actúan a escalas mayores, al reducir la escala de análisis el efecto indirecto de estos procesos sobre la diversidad alfa disminuirá. La relación de la alfa/beta diversidad con la altitud es por tanto una representación indirecta de los procesos moldeadores de la diversidad a escalas mayores de 1000 m^2^ [@Keil2019]. Por tanto, a escalas pequeñas (< 100 m^2^) procesos estocásticos tomarán mayor relevancia [@Cavender-Bares2009], explicando la relación más débil entre la diversidad y altitud a escalas pequeñas, ya que dificilmente podrán ser representados estos procesos por un gradiente altitudinal.


## Dependencia espacial de la asociación entre la temperatura/precipitación y la alfa/beta diversidad




## Asociación de la temperatura/precipitación con la alfa/beta diversidad en diferentes rangos altitudinales y escalas de análisis

It is important to note that geomorphological attributes can be also related to unmeasured hydrological variables that we did not consider in our study


Potencial limitación de este estudio fue la escala de los datos ambientales obtenidos 30s. Esto pudo enmascarar el efecto de los predictores ambientales a diferentes rangos altitudinales y escalas de análisis.


# Conclusiones y recomendaciones

# Literatura citada
::: {#refs}
:::

\newpage
# Anexos
```{r fig.width=7, fig.height=6, out.width="80%", fig.cap='Múltiples correlaciones entre variables climáticas de WorldClim e índices de diversidad Alfa', fig.id='multiple_corr_alpha', fig.cap.pre='Anexo ', ig.autonum.start_at=1, fig.lp="supp-fig", fig.topcaption=TRUE}
multiple_corr_alpha
```
\newpage
```{r fig.width=7, fig.height=6, out.width="80%", fig.cap='Múltiples correlaciones entre variables climáticas de WorldClim e índice de diversidad Beta', fig.id='multiple_corr_beta', fig.cap.pre='Anexo ', fig.lp="supp-fig", fig.topcaption=TRUE}
multiple_corr_beta
```
\newpage
```{r tab.cap='Anovas de 1 factor utilizando como variable de respuesta la diversidad Alfa y la beta, y la elevación como variable explicativa', tab.id="ms_anova_alpha_beta_elev", tab.cap.pre='Anexo ', tab.lp="supp-fig"}
ms_anova_alpha_beta_elev %>% 
  autofit() %>% 
  font(fontname = 'Times New Roman', part = 'all') %>% 
  fontsize(size = 10, part = 'all')
```
\newpage
```{r area_alpha_elev_plot, fig.width=7, fig.height=8, out.width="80%", fig.cap=' A. Diversidad alfa (Shannon) en función de la escala de análisis y elevación. B. Diversidad Beta (Sorensen) en función de la escala de análisis y elevación.', fig.id='area_alpha_elev_plot', fig.cap.pre='Anexo ', fig.lp="supp-fig", fig.topcaption=TRUE}
area_alpha_elev_plot / area_beta_elev_plot + plot_annotation(tag_levels = 'A')
```
\newpage
```{r alpha_bio, fig.width=7, fig.height=8, out.width="100%", fig.cap=' A. Diversidad alfa (Shannon) en función de la temperatura a diferentes rangos altitudinales y escalas de análisis. B. Diversidad alfa (Shannon) en función de la precipitación a diferentes rangos altitudinales y escalas de análisis.', fig.id='alpha_bio', fig.cap.pre='Anexo ', fig.lp="supp-fig", fig.topcaption=TRUE}
alpha_bio4 / alpha_bio17 + plot_annotation(tag_levels = 'A')
```
\newpage
```{r fig.width=7, fig.height=8, out.width="80%", fig.cap=' A. Diversidad beta (Sorensen) en función de la temperatura a diferentes rangos altitudinales y escalas de análisis. B. Diversidad beta (Sorensen) en función de la precipitación a diferentes rangos altitudinales y escalas de análisis.', fig.id='beta_bio', fig.cap.pre='Anexo ', fig.lp="supp-fig", fig.topcaption=TRUE}
beta_bio4 / beta_bio17 + plot_annotation(tag_levels = 'A')
```
\newpage
```{r tab.cap='Coeficientes de modelos lineales ajustados a diferentes escalas de análisis, utilizando de predictores la temperatura, precipitación, y de variable de respuesta la diversidad alfa. ', tab.id='ms_models_per_scale_alpha', tab.cap.pre='Anexo ', tab.lp="supp-fig"}
ms_models_per_scale_alpha
```
\newpage
```{r tab.cap='Coeficientes de modelos lineales ajustados a diferentes escalas de análisis, utilizando de predictores la temperatura, precipitación, y de variable de respuesta la diversidad beta. ', tab.id='ms_models_per_scale_beta', tab.cap.pre='Anexo ', tab.lp="supp-fig"}
ms_models_per_scale_beta
```
\newpage
```{r fig.width=7, fig.height=8, out.width="80%", fig.cap='Gráficos diagnósticos del modelo ANOVA para la diversidad alfa en función del rango altitudinal.', fig.id='supues_diff_alpha_elev', fig.cap.pre='Anexo ', fig.lp="supp-fig", fig.topcaption=TRUE}
par(mfcol=c(3,2))
diff_alpha_elev %>% plot()
diff_alpha_elev$residuals %>% hist(main = 'Histogram of Residual') 
```
\newpage
```{r fig.width=7, fig.height=8, out.width="80%", fig.cap='Gráficos diagnósticos del modelo ANOVA para la diversidad beta en función del rango altitudinal.', fig.id='supues_diff_beta_elev', fig.cap.pre='Anexo ', fig.lp="supp-fig", fig.topcaption=TRUE}
par(mfcol=c(3,2))
diff_beta_elev %>% plot()
diff_beta_elev$residuals %>% hist(main = 'Histogram of Residual') 
```
\newpage
```{r fig.width=7, fig.height=8, out.width="80%", fig.cap='Gráficos diagnósticos del modelo de regresión lineal para la diversidad alfa en función de la escala de análisis y el rango altitudinal.', fig.id='supues_alpha_vs_elev_grain', fig.cap.pre='Anexo ', fig.lp="supp-fig", fig.topcaption=TRUE}
par(mfcol=c(3,2))
alpha_vs_elev_grain %>% plot()
alpha_vs_elev_grain$residuals %>% hist(main = 'Histogram of Residual')
# alpha_vs_elev_grain$residuals %>% ks.test('rnorm')
car::vif(alpha_vs_elev_grain) %>%
  .[, "GVIF^(1/(2*Df))"] %>% 
  barplot(main = 'VIF')
```
\newpage
```{r fig.width=7, fig.height=8, out.width="80%", fig.cap='Gráficos diagnósticos del modelo de regresión lineal para la diversidad beta en función de la escala de análisis y el rango altitudinal.', fig.id='supues_beta_vs_elev_grain', fig.cap.pre='Anexo ', fig.lp="supp-fig", fig.topcaption=TRUE}
par(mfcol=c(3,2))
beta_vs_elev_grain %>% plot()
beta_vs_elev_grain$residuals %>% hist(main = 'Histogram of Residual')
# alpha_vs_elev_grain$residuals %>% ks.test('rnorm')
car::vif(beta_vs_elev_grain) %>%
  .[, "GVIF^(1/(2*Df))"] %>% 
  barplot(main = 'VIF')
```
\newpage
```{r fig.width=7, fig.height=8, out.width="80%", fig.cap='Gráficos diagnósticos del modelo de regresión lineal para la diversidad alfa en función de la escala de análisis, la temperatura, y la precipitación, controlando el efecto de la altitud.', fig.id='supues_mod_alpha_bio', fig.cap.pre='Anexo ', fig.lp="supp-fig", fig.topcaption=TRUE}
par(mfcol=c(3,2))
mod_alpha_bio %>% plot()
mod_alpha_bio$residuals %>% hist(main = 'Histogram of Residual')
# mod_alpha_bio$residuals %>% ks.test('rnorm')
car::vif(mod_alpha_bio) %>% 
  .[, "GVIF^(1/(2*Df))"] %>% 
  barplot(main = 'VIF')
```
\newpage
```{r fig.width=7, fig.height=8, out.width="80%", fig.cap='Gráficos diagnósticos del modelo de regresión lineal para la diversidad beta en función de la escala de análisis, la temperatura, y la precipitación, controlando el efecto de la altitud.', fig.id='supues_mod_beta_bio', fig.cap.pre='Anexo ', fig.lp="supp-fig", fig.topcaption=TRUE}
par(mfcol=c(3,2))
mod_beta_bio %>% plot()
mod_beta_bio$residuals %>% hist(main = 'Histogram of Residual')
# mod_alpha_bio$residuals %>% ks.test('rnorm')
car::vif(mod_beta_bio) %>% 
  .[, "GVIF^(1/(2*Df))"] %>% 
  barplot(main = 'VIF')
```

